臺灣高等法院民事判決　　　　　　　　 99年度建上字第158號
　　上　訴　人　內政部營建署
　　法定代理人　葉世文
　　訴訟代理人　文鍾奇律師
　　被上訴　人　德寶營造股份有限公司
　　法定代理人（重整人）
　　　　　　　　賴悅顏
　　　　　　　　杜秀良
　　　　　　　　王元甫
　　訴訟代理人　謝佶燁
　　　　　　　　林俊杰
上列當事人間請求給付工程款事件，上訴人對於中華民國99年10
月29日臺灣臺北地方法院99年度建字第91號第一審判決提起上訴
，本院於100年8月10日言詞辯論終結，判決如下：
    主  文
原判決除減縮部分外，關於命上訴人給付超過新臺幣壹佰壹拾貳
萬捌仟捌佰捌拾柒元本息，及其假執行之宣告暨該訴訟費用部分
裁判均廢棄。
上開廢棄部分，被上訴人在第一審之訴及其假執行之聲請均駁回
。
其餘上訴駁回。
廢棄改判部分之第一、二審訴訟費用，由被上訴人負擔。駁回部
分之第二審訴訟費用除減縮部分外，由上訴人負擔。
    事實及理由
甲、程序方面
一、按裁定重整後，公司之破產、和解、強制執行及因財產關係
    所生之訴訟等程序，當然停止，公司法第294 條固有明文，
    然上開所謂因財產關係所生之訴訟程序，係指與重整債權有
    關之訴訟程序而言，至於公司本身為債權人者，既非與重整
    債權有關，則訴訟程序不停止（本院94年度法律座談會民事
    類提案第13號研討結果參照）。另重整人為訴訟或仲裁之進
    行時，應於事前徵得重整監督人之許可，公司法第290條第6
    項第5款亦規定甚明。查被上訴人經原審法院於95年12 月19
    日以95年度整字第2 號裁定准予重整，選派賴悅顏、陳偉明
    、翁世和為重整人，另選任重整監督人為：兆豐國際商業銀
    行股份有限公司、李鳳翱律師、黃則仁會計師，有裁定可稽
    （原審卷(一)第4-17頁）。被上訴人之重整人歷經更迭，現任
    重整人為：賴悅顏、杜秀良、王元甫，有98年6月10 日經授
    商字第09801114960號股份有限公司變更登記表1份可稽（原
    審卷(一)第19-21 頁）。本件訴訟乃被上訴人基於債權人身分
    ，依工程契約及無因管理之法律關係請求上訴人給付款項，
    依前開說明，訴訟程序自毋庸停止，且上開重整人已經重整
    監督人於98年4月23 日出具同意書許可提起訴訟，亦有同意
    書在卷（原審卷(一)第22-24 頁），則重整人於重整期間內，
    以被上訴人法定代理人身分提起本件訴訟，於法有據。
二、又民事訴訟法為督促當事人善盡促進訴訟義務，採行適時提
    出主義，為民事訴訟法第276條第1項、第447條第1項所明定
    ，當事人未於準備程序主張之事項，除有同條項但書各款所
    列之情形外，於準備程序後行言詞辯論時，不得主張之，及
    除有第447條第1項但書各款所列之情形外，當事人於第二審
    不得提出新攻擊或防禦方法。查上訴人於原審從未就被上訴
    人為本件請求之款項為時效之抗辯，至本審歷經5 次準備程
    序亦均未為時效之抗辯，迨準備程序終結後，方於100年6月
    13日辯論意旨補充狀中為時效之抗辯，而上訴人於原審及本
    審均已委請律師為訴訟代理人，就其未於原審及本審準備程
    序提出時效之抗辯，既未釋明合於上開第447條第1項但書所
    列情形，核亦與第276條第1項但書所列各款有所未合，是上
    訴人不得再於本審言詞辯論時主張時效之抗辯，故本院就上
    訴人提出之時效抗辯乙節不予審酌，先予敘明。
乙、實體方面
一、被上訴人主張：伊於91 年4月18日承攬上訴人之「二高後續
    計畫交流道聯絡道系統改善工程－臺中港特定區○○號道路
    工程（高架道路）」（下稱系爭工程），決標簽約金額為新
    台幣（下同）8億9,970 萬4,030元（含稅），系爭工程於91
    年6月16日開工，96年12 月11日驗收合格。(一)系爭工程為高
    架道路之施作，施作機具採用懸臂工作車，在施作編號P1-P
    2墩柱、P15-P16墩柱時，因懸臂工作車須橫跨臺中縣沙鹿鎮
    ○○路（新台一線）及沙田路（舊台一線）上空，鑑於系爭
    工程施工交通安全設施示意圖（下稱安全設施示意圖）中針
    對高度限制並未規畫任何安全維護之預防措施，僅記載承包
    商應提出計畫書送交工地工程司審查，兩造工地現場人員同
    至該路段現場會勘，上訴人詳查現地道路功能、線型、路寬
    、車道使用寬度及車流量等因素後，口頭指示以「限高門型
    架」作為該路段高度限制交通安全維護措施，被上訴人並於
    道路交通維持計畫審查過後據以施作，此項為合約所無之工
    項，屬新增項目，合計3 座限高門型架施作金額為187 萬6,
    139 元，應由上訴人負擔；若無法認定上訴人有指示施作者
    ，因伊提報交通維持計畫書已增設合約所無之限高門型架，
    已為要約，上訴人審查核定交通維持計畫書，係為承諾，雙
    方達成施作限高門型架之合意，上訴人亦應給付施作費用。
    伊為避免發生工安意外，基於為上訴人管理事務，不違反上
    訴人明示且可得推知之意思，而為上訴人施作限高門型架，
    亦得依民法第176 條無因管理規定請求上訴人給付上開必要
    費用。(二)系爭工程設計使用8 台懸臂工作車進行施工，施作
    內容包括：懸臂工法工作車（含設計、製作、油漆、安裝、
    拆除及運輸）、工作車移動作業、懸臂工法350 ㎏/c㎡預力
    混凝土、墩頂節塊錨碇及固定、閉合節塊懸吊工設備費、臨
    時支撐與欄杆及安全設施、其他零星工料及操作人員等，上
    訴人基於估驗及數量查驗之便利，編列預算時統計上開個別
    項目及數量得出複價總數，再將此複價總數分攤於「就地澆
    注懸臂工法350kg/c ㎡預力混凝土」之項目內。系爭工程契
    約就上開項目內之「工作車安裝及拆除」次數僅編列20次，
    然伊實際施作時「工作車安裝及拆除」總數為40次，上訴人
    漏列工作車安裝及拆除20次獲有利益，有違誠信，依兩造間
    工程契約第5 條第1 項「契約價金給付依實做工程數量辦理
    結算」及同條第3 項「按照實做數量結算，即以契約中有工
    程項目及單價，依竣工實做結算數量計給」等約定，上訴人
    就未列入之「工作車安裝及拆除次數」20次費用1,436萬808
    元亦應給付；退步縱認超出之工作車安裝及拆除20次非屬契
    約項目者，亦可成立無因管理。爰依系爭工程契約及無因管
    理之法律關係，求為命上訴人應給付被上訴人1,623萬6,947
    元（1,876,139+14,360,808= 16,236,947）及自原審起訴狀
    繕本送達翌日起算法定遲延利息之判決。
    原審為被上訴人全部勝訴之判決：上訴人應給付被上訴人1,
    623萬6,947元及自99年1月19日起算之法定遲延利息。
    被上訴人於本審減縮請求，聲明：上訴駁回，上訴人應給付
    被上訴人之金額減縮為1,548 萬9,695元及自99年1月19日起
    算之法定遲延利息。
二、上訴人聲明：(一)原判決廢棄。(二)被上訴人在第一審之訴暨假
    執行之聲請均駁回。
    答辯略以：(一)限高門型架部分：1.依系爭工程契約第18條第
    5項第2款，系爭工程施工關於交通安全設施，乃被上訴人之
    契約義務，則被上訴人就系爭工程橋樑施工跨越臺中縣龍井
    鄉○○鎮○○路及沙田路依約必須提出交通維持計畫書送審
    ，被上訴人自行將限高門型架列入交通維持計畫書內作為限
    制車輛高度之警告措施，而交通維持計畫審查非屬伊之權責
    ，伊僅邀集相關單位召開審查會辦理審查，不能表示同意與
    否。2.道路交通標誌標線號誌設置規則並無必須設置限高門
    型架之強制規定，伊指示被上訴人依上開設施規則辦理，被
    上訴人如為避免懸臂工作車遭撞，僅須於工作車之護板處加
    掛放大型限高標誌，並於前方適當位置增加車輛高度限制標
    誌即可。3.限高門型架非屬系爭工程合約內容，依契約第32
    條第2 項約定：「本契約文件其其附件內，所指的申請、報
    告、同意、核准、通知、解釋等其他類似行為之意思表示，
    均須以書面為之……本工程施工期間，如被上訴人工地負責
    人與上訴人工程司，以口頭向對方有意見表示時， 均應於3
    日內以書面通知對方確認……」，縱伊於現場會勘時指示被
    上訴人施作限高門型架，惟被上訴人未將會勘結果作成書面
    ，亦未於會勘後3 日內以書面通知上訴人確認，無從認為伊
    指示被上訴人施作系爭限高門型架。4.依系爭工程契約第21
    條「災害處理與工程保險」第4項、第5項約定，被上訴人應
    自開工日起至驗收接管日止，為系爭工程投保營造保險，限
    高門型架之施作屬系爭工程營造險範圍，乃被上訴人應負擔
    之契約義務，縱有施作必要，獲益者為被上訴人。(二)工作車
    安裝及拆除部 分：1.系爭工程施工補充說明書第二章2.1.4
    「丈量與付款」第1 項約定，包含懸臂工法工作車、工作車
    之裝拆，及以懸臂工法施工之一切相關費用等，均已納入分
    析並攤計於工程項目「就地澆注懸臂工法350㎏/c㎡ 預力混
    凝土」中，以「m3」（立方米）為計價單位，伊就此項目已
    驗收結算數量28,046.1立方米，雖較合約招標時編列數量32
    ,726立方米少，係因被上訴人為施作方便自行變更以現場支
    撐工法施作之故，伊既已結算並計價給付被上訴人，數量並
    未短少，被上訴人無理由再請求工作車安裝及拆除之費用。
    2.工作車之裝拆屬於明顯易判事項，被上訴人係經驗豐富之
    專業營造廠商，於系爭工程投標前難謂不知實際次數，被上
    訴人在投標前未提出釋疑，工作施作前、施作中暨施作完成
    時均未提及，迨工程完成並結算後始為爭執，應為被上訴人
    疏漏所致，風險由被上訴人承擔。3.系爭工程契約第7條第1
    項就各契約文件有衝突或不一致之情形時，定優先順序，施
    工補充說明書2.1.4已就「就地澆注懸臂工法350kg/c㎡預力
    混凝土」規定以每立方米為計價單位，被上訴人主張之基本
    單價表係在工程詳細表內，順序在施工補充說明書之後，應
    以施工補充說明書為優先，基本單價表無適用餘地。(三)被上
    訴人就系爭工程於96年7月15 日竣工，兩造其後進行多次結
    算，最終於96年12月11日結算總金額為9 億6,593萬9,152元
    ，被上訴人亦已領款，可見兩造互相退讓就結算金額達成和
    解，既無民法第738 條所列各款情形，上訴人之請求於法不
    合等語。
三、兩造不爭執之事實：
  (一)被上訴人於91年4月18日以決標簽約金額8億9,970萬4,030元
    （含稅），承攬上訴人之「二高後續計畫交流道聯絡道系統
    改善工程－臺中港特定區○○號道路工程（高架道路）」，
    雙方簽訂工程契約，系爭工程於91 年6月16日開工，於96年
    7月15日竣工，96年12 月11日驗收合格，有工程契約書、結
    算驗收證明書附卷可憑（原審卷(一)第25-61頁）。
  (二)系爭工程為高架道路之施作，施作機具採用懸臂工作車，在
    施作編號為P1-P2墩柱、P15-P16墩柱時，因懸臂工作車須橫
    跨臺中縣沙鹿鎮○○路（新台一線）及沙田路（舊台一線）
    上空，被上訴人於93年9月2日道路交通維持計畫審查會議後
    施作限高門型架，有兩造往來及交通部公路總局第二區養護
    工程處函文、審查會議紀錄在卷足參（原審卷(一)第62-69 頁
    、110-114頁）。
  (三)被上訴人於94年2月5日向上訴人提出聯絡單、新增單價議價
    詳細表及單價分析表等文件，聲請追加設置限高門型架之費
    用，上訴人於94年3月25 日以營署中字第0943281408號函覆
    被上訴人：依道路交通標誌標線號誌設置規則，並無需設置
    限高門型架之規定，無法同意辦理追加云云，有被上訴人之
    聯絡單、兩造往來函文可憑（原審卷(一)第68-71、115-116頁
    ）。
  (四)被上訴人就系爭工程契約內有關：1.限高門型架費用187 萬
    6,139元；2.工作車安裝及拆除費用1,436萬0808元；3.臨時
    墩柱費用1,690萬4,046元等項爭議，於本件起訴前曾聲請行
    政院公共工程委員會調解，雖經公共工程委員會於98年2月2
    日提出調解建議，惟被上訴人不接受，致調解不成立，有公
    共工程委員會函附調解建議、調解不成立證明書（原審卷(一)
    第101-109頁）。
  (五)兩造同意就限高門型架之施作總費用以112萬8,887元計算：
    即每座以系爭工程合約原設計「架空型標誌架」施作費用35
    萬343元計算，3座為105萬1,029元，另加計基礎77,858元，
    總額如上（1,051,029+77,858=1,128,887），有準備程序筆
    錄可稽（本院卷第107頁反面）。
四、本件重要爭點在於：
  (一)兩造間就限高門型架是否達成施作之合意？施作限高門型架
    之費用應由何人負擔？
  (二)上訴人是否應給付工作車安裝及拆除20次之費用1,436萬080
    8元？
五、兩造間就限高門型架是否達成施作之合意？施作限高門型架
    之費用應由何人負擔？
  (一)查兩造於91年4 月18日簽訂系爭工程契約，約定由被上訴人
    承攬施作系爭工程，工程總價億6,970 萬4,030 元（含稅）
    ，則兩造間為承攬契約之法律關係。被上訴人主張：系爭工
    程契約內並無「限高門型架」之工程項目，上訴人於工程期
    間指示伊施作，業據提出上訴人之中區工程處臺中港工務所
    93年7 月30日特三高字第930730號、同年8 月2 日特三高字
    第930 8023號備忘錄各1 紙（原審卷(一)第62-63 頁），系爭
    工程第37、38次工地趕工及工務會議記錄各1 份（原審卷(二)
    第28- 31頁），93年9 月2 日有關上訴人中區工程處辦理系
    爭工程跨越中華路（臺一線165K＋516 ～684 ）交通維持計
    畫審查會會議記錄1 份（原審卷(一)第65-66 頁）、沙田路交
    通維持計畫書（原審卷(二)第48-60 ）等文件為憑，惟為上訴
    人所否認。
  (二)參以上訴人就系爭工程提供之「施工交通安全設施示意圖」
    (一)及(七)，其上並無被上訴人應提供之交通安全設施有「限高
    型門架」（原審卷(二)第35-36 頁），為上訴人所不爭執。依
    系爭契約第18條第5項第2款約定：如道路主管機關要求必需
    提出交通維持計畫者，被上訴人應併同施工計畫，送請上訴
    人核轉當地政府交通主管機關核准後始得施工。該項交通維
    持計畫之格式，悉依當地政府交通主管機關之規定辦理」，
    緣於系爭工程為高架道路之施作，施作機具採用懸臂工作車
    ，在施作編號P1-P2墩柱、P15-P16墩柱時，懸臂工作車橫跨
    臺中縣沙鹿鎮○○路、沙田路上空，故被上訴人依上開規定
    於93年7月30 日提出「中華路交通維持計畫書」，其中內容
    載有：「壹、工程概述」中「七、計畫內容」載明：「本計
    畫書係針對本工程高架道路懸臂施工方法，P1（南下車道）
    、P2（北上車道）工作車跨越既有道路新臺一線省道中華路
    段里程165K+516~684部分，致使其上方淨高受限，為維護道
    路使用者之行車安全，擬於跨越段前方架設禁制標誌，以提
    醒駕駛行經該路段注意行車以確保安全……」、「貳、執行
    方式：一P1工作車施工方式及期間：…2.淨高限制……計畫
    於工作車前跨越範圍前方150 公尺處設置車輛高度限制標誌
    如附圖2 所示，同時在工作車上防護板處加掛高度限制標誌
    ，提醒駕駛人注意上方淨高」、「二P2工作車施工方式及期
    間：…2.淨高限制：施工期間工作車將保持與原中華路面最
    小淨高4. 6M如附圖1所示，並依道路交通標誌標線號誌設置
    規則之規定，於工作車跨越範圍前方300M設置車輛高度限制
    標誌如附圖2 所示，同時在工作車上防護板處加掛高度限制
    標誌，提醒駕駛人注意上方淨高」等語（原審卷(二)第79 -90
    頁）。上訴人於93 年7月30日及同年8月2日發予被上訴人之
    備忘錄記載：「請依道路交通標誌標線號誌設置規則辦理」
    、「P1 工作車最低點需與中華路保持淨高4.6公尺以上，該
    部分淨高若有不足，需立即提送相關計畫送審，計畫書未經
    道路主管機關審核通過前不得施工」等內容（原審卷(一)第62
    -63 頁），亦無指示被上訴人必須設置限高門型架之情。依
    上可知：依契約附件之施工交通安全設施示意圖、被上訴人
    就中華路交通維持措施提出之計畫書及上訴人發予被上訴人
    之備忘錄等文件，被上訴人之交通維持措施僅設置車輛高度
    限制標誌及在工作車上防護板處加掛高度限制標誌，並無「
    限高門型架」。
  (三)但查：
    1.兩造嗣於93年8月18日舉行系爭工程第37 次工地趕工及工
      務會議，會議記錄載明：「中華路南下車道淨高4.6m門架
      應儘速設置」云云（原審卷(二)第28頁），而該工務會議紀
      錄乃上訴人所製作，業據證人即負責系爭工程之監工盧維
      宏證陳明確（原審卷(一)第43頁），已見上訴人有明確指示
      被上訴人在中華路南下車道施作淨高4.6M門型架之情，上
      訴人事後始執工程設計人認為工期不致太長，不必設置門
      型高架之意見，翻異否認有設置必要及曾為指示，應無可
      採。
    2.又其後於93年9月2日召開之系爭工程跨越中華路交通維持
      計畫審查會，上訴人派遣人員林俊廷、曾慶沂、盧維宏等
      3人列席，被上訴人亦派員列席，會議記錄載明：「五 建
      議：交通路公路總局第二區養護工程處台中工務段（下稱
      公路總局）之代表建議：原門架上限高4.6 公尺標誌字體
      請加大，並為超高車輛得以緩衝，於前方適當路口增加限
      高4. 6公尺之警告標誌」、「六結論：請被上訴人依與會
      單位建議修正交通維持計畫書內容後由上訴人中區工程處
      函送六份至臺中工務段轉相關單位備查」等語，有該次交
      通維持計畫審查會會議記錄可按（原 審卷(一)第65-66頁）
      。斟酌上訴人派員參與上開93年9月2日中華路交通維持計
      畫審查會，對於公路總局代表建議及會議列席單位所作結
      論均同意，建議事項並載明「原門架上限高4.6M」等字樣
      ，益認上訴人確有指示被上訴人施作4.6M之限高型門架。
  (四)上訴人雖辯稱：伊對被上訴人提出之交通維持計畫無從表示
    同意，上開93年9月2日中華路交通維持計畫審查會會議建議
    「原門架上限高4.6 公尺標誌字體加大」，乃公路總局之建
    議；限高門型架非屬系爭工程合約內容，縱伊指示被上訴人
    施作者，惟依契約第32 條第2項規定，被上訴人未將會勘結
    果作成書面，並於會勘3 日內通知伊確認，無從認為伊有指
    示。限高門型架屬系爭工程營造險範圍，乃被上訴人應負擔
    之契約義務等節。然查：
    1.依前所述，上訴人先於93 年8月18日工務會議指示：淨高
      4.6m門架應儘速設置，嗣於同年9月2日就公路總局代表所
      提建議「原門架上限高4.6 公尺標誌字體請加大，並為超
      高車輛得以緩衝，於前方適當路口增加限高4.6 公尺之警
      告標誌」云云默示同意，甚且被上訴人其後依上開會議紀
      錄所載內容據以修正交通維持計畫書內容後提出予上訴人
      ，亦經上訴人轉送公路總局審核，業據證人即上訴人負責
      檢送交通維持計畫之人員盧維宏證述：「我們依照被上訴
      人提出的交通維持計畫送公路局審查，審查通過後，我們
      就依照被上訴人提出之交通維持計畫施作」等語明確（原
      審卷(二)第43頁反面）。是本件「限高門型架」雖非系爭工
      程契約所定工程項目，惟上訴人先已指示，並於93年9月2
      日交通維持會議中對結論默示同意，且將被上訴人據以修
      正之交通維持計畫書送公路總局審核，其後之交通維持計
      畫書復按上開內容進行，足認上訴人就此「限高門型架」
      項目先為要約，並經被上訴人於修正之交通維持計畫書為
      承諾，兩造已達成施作之合意灼然，上訴人仍執予否認，
      委無足取。
    2.上訴人先為指示，並於93年9月2日交通維持會議中對結論
      默示同意，被上訴人據以修正交通維持計畫書內容，並送
      交予被上訴人轉送公路總局審核，與系爭契約第32條第2
      項約定之「本契約文件及其附件內，所指的申請、報告、
      同意、指示、核准、通知、解釋等其他類似行為之意思表
      示，均須以書面為之」並無不符。
    3.又被上訴人依系爭契約第18條第5項第1款約定，固於施工
      需要暫停交通時須有適當臨時交通路線及公共安全設備之
      交通維持義務，誠如上訴人所述：依道路交通標誌標線號
      誌設置規則，並無強制被上訴人必須設置限高門型架之規
      定，如前所述被上訴人就中華路之交通維持措施原本僅計
      畫設置車輛高度限制標誌、在工作車上防護板處加掛高度
      限制標誌，並無限高門型架，係因上訴人先於93年8 月18
      日工務會議中指示被上訴人設置限高門型架，自不得再主
      張限高門型架係被上訴人依契約應為交通維持義務之工程
      營造險之範圍，此項辯解應無足取。
    4.依上所陳，兩造已就系爭契約內原未約定之「限高門型架
      」項目，其後達成施作之合意。
  (五)被上訴人其後就「限高型門架」確有施作，業據提出現場照
    片影本為憑（原審卷(一)第69頁），並為上訴人所不爭執，就
    被上訴人施作3座限高門型架之費用兩造合意以112 萬8,887
    元計算，有準備筆錄可稽（本院卷第107 頁反面），從而被
    上訴人依系爭契約之法律關係，就此項目請求上訴人給付
    112 萬8,887元及自原審起訴狀繕本送達上訴人翌日即99年1
    月19日起算之法定遲延利息（送達證書見原審卷(一)第94頁）
    ，洵屬有據。被上訴人就此項依系爭契約之法律關係請求，
    為有理由，已如前述，則其就此項請求另行主張之無因管理
    法律關係，無再予論述之必要。
六、上訴人是否應給付工作車安裝及拆除20次之費用1,436萬080
    8元？
  (一)被上訴人主張：系爭契約附件之「基本單價」中，就「工作
    車安裝及拆除次數」僅編列20次，然伊施作時工作車之安裝
    及拆除次數為40次，有漏項，上訴人依系爭契約第5 條實作
    實算之約定，應給付超出之「工作車安裝及拆除」20次款項
    1,436 萬0808元；系爭契約之各項附件間應有互相補充之關
    係云云，固據提出基本單價在卷（原審卷(一)第77頁），為上
    訴人所否認，並辯稱：系爭契約附件之「施工補充說明書」
    第2.1.4 已就採用「懸臂工法」者，係以「就地澆注懸臂工
    法350㎏/c㎡ 預力混凝土」項目，並以立方米計價，該工法
    包括之內容細節不另給付。被上訴人自投標前、簽約、契約
    履行中至結算止，從未就上開項目有所異議，茲再請求給付
    工作車之安裝及拆除費用，顯不合理等語。
  (二)查系爭工程契約已經被上訴人於96年7 月15日竣工，並經上
    訴人於96年12月11日驗收合格，工程款業已總結算為9億6,5
    93萬9,152 元，上訴人業已如數給付予被上訴人，有工程結
    算驗收證明書及結算明細表可按（原審卷(一)第61頁，本院卷
    第142 頁），並為兩造所不爭執，堪信為真。上訴人進行驗
    收結算工程款，被上訴人受領工程款之給付，實係雙方依系
    爭工程契約各自履行義務，並非基於互相讓步以終止爭執之
    意思，自非成立和解契約，故上訴人謂兩造就系爭工程款項
    達成和解云云，容有誤解。
  (三)按系爭工程中採用「懸臂工法」施作，施作時該工法之內容
    包括：工作車（含設計、製作、油漆、安裝、拆除及運輸等
    ）、工作車移動作業、懸臂工法350/c㎡ 預力混凝土、墳頂
    節塊錨碇及固定、閉合節塊懸吊工法設備、臨時支撐與欄杆
    及安全設施、其他零星工料及操作人員等細節，業據被上訴
    人說明在卷（本院卷第52頁），並有其提出之工法示意圖可
    參（原審卷(一)第143 頁）。就上開「懸臂工法」工作項目之
    計價方式，依契約附件「施工補充說明書」第2.1.4 節「丈
    量與付款」約明：「平衡懸臂工法預力混凝土箱型梁按下列
    不同之工作項目，依合約單價計付」、「第1 項：『就地澆
    注懸臂工法350㎏/c㎡ 預力混凝土』，以立方公尺為單位丈
    量付款……以懸臂工法施工者之合約單價，包括上部結構墩
    頂節塊之臨時錨碇、固定設施及以工作車製造之預力箱型梁
    混凝土、混凝土早強措施、混凝土濕治養護（含蒸氣養治）
    、工作車之設計、製作、裝拆、鋼桁架組合與拆除、工作車
    移動作業、工作車操作技術員、模板製作、裝拆及支撐、臨
    時錨碇及橋墩設施與其施工作業、臨時支撐與欄杆及其他安
    全設施、施工階段結構分析及預拱度計算等，以及按設計圖
    、規範規定或工程司指示為完成本項工作必要之人工、材料
    、機具等所需之一切費用，另無其他給付」等語（原審卷(一)
    第128 -129頁）；再參上訴人提供之「詳細表」，就此項「
    就地澆注懸臂工法350㎏/c㎡預力混凝土』亦載明以「m3 」
    為計價單位，「備註」欄亦載明「含工作車、模板等」（原
    審卷(一)第130 頁），可見：「懸臂工法」之工作項目包括許
    多細節，故「施工補充說明書」第2.1.4 及「詳細表」中，
    將此工程項目內包括工作車設計、製作、裝拆在內之所有細
    節全部工料機具等一切成本費用分列攤提於「就地澆注懸臂
    工法350 ㎏/c㎡預力混凝土」項目內，並為方便，按混凝土
    之體積（立方米）計價，至於此工法包含之細節工料均不另
    給付。斟酌本件被上訴人於91年4 月18日簽訂系爭工程契約
    ，歷經開工、施工、施工期間之數十次估驗計價，有上訴人
    提出第64次、第66次、第67次估驗計價單在卷（本院卷第33
    、36、39頁），直至96年12月11日驗收，期間長達5 年餘；
    而被上訴人於75年3 月14日設立迄今，以經營建築及土木工
    程為業務，業據其聲請重整時載明（原審卷(一)第4 頁），可
    見其係營運多年頗具規模及具有豐富承攬經驗之公司，是其
    對系爭工程中採用「懸臂工法」施作之工作係按「就地澆注
    懸臂工法350 ㎏/c㎡預力混凝土」項目，並以混凝土之體積
    計價，復於契約履行期間進行多次估驗計價，足認其就施工
    補充說明書及詳細表記載之上開內容應知之甚明。
  (四)依多數學者見解認為：所謂漏項，係指依合約之圖說或規範
    ，承攬人必須施作，而合約卻未列為計價項目之工作而言。
    查上訴人就系爭工程公開招標時，即已提供工程設計圖，自
    工程設計圖即可知悉系爭工程要施作「懸臂工法」之橋樑為
    20 個之工作內容等事實，為兩造一致承認（本院卷第205頁
    反面），且契約附件「施工補充說明書」第2.1.4 及「詳細
    表」內均已將「懸臂工法」之工作項目及計價有所約明，已
    如上述，自無漏項可言。
  (五)兩造間契約第5條第3項約明：「按照實做工程數量結算，即
    以契約中有工程項目及單價，依竣工實做結算數量計給」等
    語，此係針對兩造間契約約定之工程項目，按被上訴人完成
    之數量結算及單價予以計價而言。本件被上訴人就系爭工程
    中以「懸臂工法」施作之工作，兩造約明以「就地澆注懸臂
    工法350 ㎏/c㎡預力混凝土」工程項目進行計給，即按混凝
    土體積結算數量及約定之單價計算，茲系爭工程上訴人就此
    項已結算混凝土之數量為28,046立方米，並按約定單價4,04
    7.4元計價，就此項計付1億1,351萬3,380.4元予被上訴人，
    有工程結算明細表足憑（本院卷第148 頁第17項），並為兩
    造所不爭執之事實，被上訴人未舉證證明上訴人就此項結算
    數量有任何短少，應認上訴人就此工程項目業已給付全部款
    項甚明。系爭工程採用「懸臂工法」者以「就地澆注懸臂工
    法350 ㎏/c㎡預力混凝土」工程項目結算數量及計價，並於
    契約附件「施工補充說明書」第2.1.4 約明此工法包含之細
    節內容不另給付，是此工法內含之細節「工作車安裝及拆除
    」並非兩造約定之計價項目，故被上訴人主張：上訴人應依
    契約第5 條第3 項約定實做實算給付工程款云云，顯與上開
    「施工補充說明書」第2.1.4 約定不合，已乏依據。
  (六)被上訴人指摘：上訴人提供之基本單價中，已將「工作車安
    裝及拆除」列為「懸臂工法工作車」工程項目之下，故「工
    作車安裝及拆除」亦為工程項目；上訴人在列計時係以20次
    計算，致伊依此20次進行詢價，然系爭工程實際須為之工作
    車安裝及拆除次數為40次，致伊就此項投標單價過低云云。
    但查：
    1.參之證人即上訴人負責系爭工程之監工魏吉洲證稱：「兩
      造間的計價是以混凝土完成的每立方米計價，將所有工項
      的費用轉換成以混凝土的每立方米來計價……工程款與工
      作車台數或橋墩都無關」、「（問：工作車安裝及拆除的
      實際數量，如果與原編列數量不同時，是否會影響計價的
      金額？）答：沒有影響，因為是以完整的混凝土體積計價
      等語亦明（原審卷(二)第42頁反面-43 頁），益見：系爭工
      程採用「懸臂工法」者，係以「就地澆注懸臂工法350㎏/
      c㎡ 預力混凝土」工程項目結算混凝土體積之數量進行計
      價，故此工法內含之細節均與結算混凝土體積數量無涉。
      舉例而言，某承攬契約係約定承攬人完成1 件設計圖所繪
      衣服之裁製為工作內容，完成1件單價報酬1萬元，則承攬
      人只要完成設計圖繪製之衣服工作時，定作人按約定單價
      計付，至於承攬人為完成衣服裁製時之細節如手縫、車縫
      等均非計價因素，承攬人不得就細節再另行請求給付報酬
      。
    2.上訴人提供之契約附件「基本單價」固就「工作車安裝及
      拆除」列於「懸臂工法工作車」項下，惟觀該項資料（原
      審卷(一)第77項），旨在告知被上訴人有關「懸臂工法」之
      工作內容包含「工作車」；「工作車」之細節包括：工作
      車鋼料折舊費（含模板）、工作車製作及油漆、工作車附
      屬設備折舊、工作車附屬械具設備折舊、工作車安裝及拆
      除、工作車設計費、運輸費、零星工料等項，讓被上訴人
      明瞭懸臂工法之詳細內容，惟就採用「懸臂工法」之工作
      如前所述係以「就地澆注懸臂工法350㎏/ c㎡預力混凝土
      」工程項目計價，並無另就「工作車安裝及拆除」列為工
      程項目進行計價之情，此觀卷附兩造不爭執為真正之系爭
      工程結算明細表上僅有「就地澆注懸臂工法350㎏/ c㎡預
      力混凝土」而無「工作車安裝及拆除」之工程項目進行結
      算數量及計價即明（本院卷第142-154 頁），被上訴人猶
      執詞主張「工作車安裝及拆除」亦為工程項目云云，殊無
      可採。
    3.雖上訴人提供之契約附件「基本單價」，就「工作車安裝
      及拆除」（單位「次」），附註欄記載「8台平均數量（
      20/8）」等字（原審卷(一)第77頁），或讓被上訴人認為系
      爭工程之工作車安裝及拆除次數為20次之情，但查上訴人
      於公開招標時即有提供系爭工程之設計圖，被上訴人自設
      計圖已明確知悉系爭工程中要施作「懸臂工法」之橋樑有
      20個，業據被上訴人自承在卷（本院卷第205 頁反面），
      再參被上訴人提出之「懸臂推進工法」示意圖（原審卷(一)
      第143頁）可知：懸臂工法施作時為兩端平衡，需以2台工
      作車作業，亦故系爭工程施作「懸臂工法」之工作車安裝
      及拆除必需40台之情，亦為被上訴人所知稔者。是故在此
      即有上訴人於招標時提供之「基本單價」內所載工作車安
      裝及拆除「20」，與「工程設計圖」內容得知工作車安裝
      及拆除必須40台之資訊，二者不一致。就上開契約約定條
      款及各種附件等文件有衝突或不一致時，適用之優先順序
      業於系爭契約第7 條有所明定，即按該條所定順序定之：
      「(一)契約條款。(二)開標紀錄。(三)補充投標須知。(四)投標須
      知。(五)補充施工說明書。(六)特殊規定（規範）。(七)一般規
      定（規範）。(八)契約設計圖。(九)施工細則或施工說明書。
      (十)工程詳細表。(十一)施工說明書總則」。查上開「基本單價
      」係與「工程詳細表」列在同一層級，業據兩造一致陳明
      （本院卷第207頁，契約附件影本外放），應屬上開第7條
      之第(十)順序，至於設計圖則係上開第7 條之第(八)順序，前
      者適用順序在後，即被上訴人應就在前之「設計圖」先予
      適用，故被上訴人仍應以閱知設計圖所得工作車安裝及拆
      除必需40次之資訊為準。
    4.依證人魏吉洲證述：「（問：用20台車次與40台車次所得
      出的混凝土單價是否不同？）答：當然不同，因為20台車
      次與40台車次之費用不同，轉換成每立方米混凝土的單價
      就不同」在卷（原審卷(二)第43頁），固可得知：「就地澆
      注懸臂工法350㎏/c㎡ 預力混凝土」工程項目包含之工作
      車安裝及拆除次數不同，會致分攤計入之該項單價有所不
      同。惟被上訴人乃營運多年頗具規模及具有豐富承攬經驗
      之公司，於投標前已取得前述之設計圖、基本單價等資料
      ，自應本其工程專業針對「就地澆注懸臂工法350 ㎏/c㎡
      預力混凝土」工程項目其內包含之細節內容各項成本翔實
      核估，就「設計圖」與「基本單價」表彰之工作車安裝及
      拆除次數量有不一致時，應以優先適用之「設計圖」得知
      工作車安裝及拆除次數40次為準，再據以提出合理投標價
      格，被上訴人在自行核估上開工項單價之形成階段發生錯
      誤，應屬動機錯誤，非投標意思表示之錯誤，不得撤銷（
      最高法院51年台上字第3311號判例參照），應由被上訴人
      承擔估算價格錯誤之風險。
    5.承上開說明，兩造契約約明採用「懸臂工法」之工作，係
      以「就地澆注懸臂工法350㎏/c㎡ 預力混凝土」工程項目
      及混凝土體積計價，至於該工程項內容之細節並非系爭契
      約約定計價之工程項目，故被上訴人請求上訴人就此項目
      包含之細節「工作車安裝及拆除」20次計價給付工程款予
      被上訴人，並無依據。被上訴人就系爭契約附件「基本單
      價」與「設計圖」表彰之資訊不一致時，依契約第7 條約
      定，應以設計圖表彰之「工作車安裝及拆除」必需40次之
      資訊為準，若被上訴人於投標前核算該工程項目之單價如
      有錯誤，應自行承擔風險。本件就被上訴人完成之「懸臂
      工法」工作，上訴人已依約以「就地澆注懸臂工法350 ㎏
      /c㎡預力混凝土」工程項目結算混凝土體積，並計價給付
      予被上訴人，並無短少，故被上訴人所為辯解，均無足取
      。從而，被上訴人依系爭工程契約之法律關係，請求上訴
      人給付「工作車安裝及拆除」之工程款1,436 萬0808元及
      自原審起訴狀送達上訴人翌日起算之法定遲延利息，洵非
      有據，應予駁回。
  (七)被上訴人另依無因管理之法律關係請求上訴人給付此項金額
    本息。然所謂無因管理，係未受委任，並無義務，而為他人
    管理事務者，其管理應依本人明示或可得推知之，以有利於
    本人之方法為之，民法第172 條規定甚明，是無因管理人必
    定係基於無契約關係而為他人管理事務之意思而為。被上訴
    人採用「懸臂工法」進行系爭工程之施作，實係基於履行系
    爭承攬契約之意思而為，與無因管理之要件有所未合。從而
    ，被上訴人依無因管理之法律關係，請求被上訴人給付1,43
    6萬808元及自原審起訴狀送達上訴人翌日起算之法定遲延利
    息，亦為無理由，仍不應准許。
七、綜上所述，被上訴人依系爭工程契約之法律關係，請求上訴
    人給付工程款112萬8,887元及自原審起訴狀繕本送達翌日即
    99年1月19 日起算之法定遲延利息範圍內，為有理由，應予
    准許；除減縮部分外之被上訴人上開准許範圍外之其餘請求
    ，則屬無據，應予駁回，假執行之聲請亦失依附，應併予駁
    回。原審除減縮部分外，就超過上開應准許部分，為上訴人
    敗訴之判決並為假執行之宣告，尚有未洽，上訴意旨就此部
    分指摘原判決不當，為有理由，應予廢棄改判如主文第二項
    所示。至於上開應准許部分，原審判命上訴人給付並為假執
    行之宣告，並無不合，上訴人仍執陳詞，求予廢棄，為無理
    由，應駁回其上訴。
八、據上論結：本件上訴為一部有理由，一部無理由，依民事訴
    訟法第450條、第449條第1項、第79條，判決如主文。
中    華    民    國    100    年    8    月    31    日
                     民事第一庭
                         審判長法  官  張耀彩
                               法  官  盧彥如
                               法  官  林金吾
正本係照原本作成。
上訴人不得上訴。
被上訴人如不服本判決，應於收受送達後20日內向本院提出上訴
書狀，其未表明上訴理由者，應於提出上訴後20日內向本院補提
理由書狀（均須按他造當事人之人數附繕本）上訴時應提出委任
律師或具有律師資格之人之委任狀；委任有律師資格者，另應附
具律師資格證書及釋明委任人與受任人有民事訴訟法第466 條之
1第1項但書或第2 項（詳附註）所定關係之釋明文書影本。
如委任律師提起上訴者，應一併繳納上訴審裁判費。
中    華    民    國   100    年    9     月    1     日
                               書記官  黃麗玲
附註：
民事訴訟法第466條之1（第1項、第2項）：
對於第二審判決上訴，上訴人應委任律師為訴訟代理人。但上訴
人或其他法定代理人具有律師資格者，不在此限。
上訴人之配偶、三親等內之血親、二親等內之姻親，或上訴人為
法人、中央或地方機關時，其所屬專任人員具有律師資格並經法
院認為適當者，亦得為第三審訴訟代理人。